【裁判字號】    99,訴,430
【裁判日期】    991111
【裁判案由】    石油管理法
【裁判全文】
高雄高等行政法院判決
                                      99年度訴字第430號
                               民國99年10月28日辯論終結
原      告  甲○○○○○○○○
訴訟代理人  呂郁斌律師
被      告  高雄縣政府
代  表  人  乙○○縣長
訴訟代理人  丙○○
上列當事人間石油管理法事件，原告不服經濟部中華民國99年6
月3日經訴字第09906057510號訴願決定，提起行政訴訟，本院判
決如下︰
    主  文
原告之訴駁回。
訴訟費用由原告負擔。
    事實及理由
一、事實概要：
    緣原告未經申請核准，擅自於高雄縣燕巢鄉○○村○○路10
    0號之1設置自用加儲油設施，供其所有之挖土機、拖板車及
    砂石車等重型機具加油，案經內政部警政署環境保護警察隊
    第三中隊員警會同被告及台灣中油股份有限公司（下稱中油
    公司）人員，於民國99年2月2日上午9時55分許現場查獲原
    告所有之儲油槽1座（容積為32,000公升）、加油槍1支、加
    油泵浦馬達1個、油管1條及柴油約8,400公升，被告乃以原
    告未經申准即擅自設置加儲油設備供自用車輛及動力機械加
    注柴油，違反石油管理法第18條第1項規定，乃依同法第40
    條第1項第3款及第2項規定，以99年4月7日府建工字第0990
    091930號裁處書處新台幣（下同）100萬元罰鍰，並沒入供
    自用之柴油8,400公升及上揭加儲油設施器具。原告不服，
    提起訴願，遭決定駁回；遂提起本件行政訴訟。
二、本件原告主張︰
（一）原告所經營之承輝企業行乃從事營建工程業，共有拖車11
      輛及挖土機7台等重型機具，因承包88水災之災區重建工
      程，必須日夜加派人力機具趕工，每天約需耗油7,000公
      升，且因須夜間施工，至加油站加油極為不便，故原告權
      宜後始在高雄縣燕巢鄉○○村○○路100號之1設置自動加
      儲油設施，以便利自己所有重型機具加油使用，原告所儲
      存之柴油均向合法經營之山隆加油站購買，油品來源絕無
      問題，另原告所設置之加油槽附近並無住家，安全上並無
      疑慮，上情均有購油發票、簽單及匯款單等證物可參。
（二）原告並非意圖營利而經營未經申請核准之加儲油設施，僅
      是純粹為方便自己所有重型機具加油使用，乃將向合法加
      油站購買之柴油設槽儲放，故原告違章情節並非嚴重，又
      石油管理法第18條第1項明文規定營造工程業經主管機關
      核准後得設置自用加儲油設備，原告僅因不諳法律疏未事
      前申請核准，應情有可原，原處分裁罰金額高達100萬元
      ，且沒收所有自用加儲油設施，實嫌過苛刻等情。並聲明
      求為判決撤銷訴願決定及原處分。
三、被告則以︰
（一）原告於高雄縣燕巢鄉○○村○○路100號之1非法自設加儲
      油槽，經內政部警政署環境保護警察隊第三中隊及被告建
      設處人員於99年2月2日9時55分查獲，原告並承認現場油
      品係其所有，用途為加注於其所有拖車及挖土機，並未向
      主管機關申請核准；該油品經現場採樣送交中油公司煉製
      研究所產品研究組燃料檢測實驗室於99年2月11日檢驗報
      告（編號FZ000000000號）係為柴油（主要成分為石油精
      煉之碳氫化合物之混合物，蒸餾出百分之90之溫度介於攝
      氏220度至420度間，在攝氏15度時比重0.79至0.95，其16
      烷指數20以上者）。又依查緝時所計算油槽內容積為32,0
      00公升，足已證明原告未申請核准設置自用加儲油設施而
      擅自私設之事實，被告乃以原告違反石油管理法第18條第
      1項規定，爰依同法第40條第1項第3款、第2項及第52條第
      1項規定，以99年4月7日府建工字第0990091930號裁處書
      處原告100萬元罰鍰，並將所扣押加儲油設施器具沒入，
      並無不合。
（二）原告訴稱係因承攬88水災重建工程，必須日夜趕工，為圖
      方便始設置自用加儲油設施，油品來源合法，且油槽附近
      並無住家，無安全上之疑慮，僅因不知法律而未向主管機
      關申請核准設置等語。惟依石油管理法第18條第2項授權
      訂定之自用加儲油加儲氣設施設置管理規則第3條規定，
      儲油槽內容積總和2公秉（2,000公升）以上即應辦理申請
      設置，本件現場查獲直式圓柱儲油槽內容積估約32,000公
      升，已超過規定標準，原告應申請核准始得設置等語，資
      為抗辯。並聲明求為判決駁回原告之訴。
四、原告提起本件訴訟無非以：原告並非意圖營利而經營未經核
    准之加儲油設施，乃因承包88水災之災區重建工程，必須日
    夜趕工，為方便自己所有之重型機具加油使用，乃將合法購
    買之柴油設槽儲放使用，且原告所設置之加油槽附近並無住
    家，安全上並無疑慮，故原告違章情節並非嚴重；又石油管
    理法第18條第1項明文規定營造工程業經主管機關核准後得
    設置自用加儲油設備，原告僅因不諳法律疏未事前申請核准
    ，應情有可原，原處分裁罰100萬元，且沒收所有加儲油設
    施器具，實嫌過苛刻等語，資為爭執。經查：
（一）按「（第1項）客貨運輸業、營造工程業、工廠、機關或
      經中央主管機關同意者，為供其自用車輛或動力機械加注
      汽油、柴油或液化石油氣，經直轄市、縣（市）主管機關
      專案核准，得設置自用加儲油（氣）設施。（第2項）前
      項自用加儲油（氣）設施之設置條件、設備、申請程序及
      其他管理事項之規則，由中央主管機關定之。」「有下列
      各款情事之一者，處新臺幣100萬元以上500萬元以下罰鍰
      ：．．．三、違反第18條第1項規定，未經申請核准而設
      置自用加儲油（氣）設施。．．．前項供銷售或自用之石
      油製品及所使用之加儲油（氣）設施器具，沒入之。」分
      別為石油管理法第18條及第40條第1項第3款、第2項所明
      定。次按「（第1項）本規則所稱自用加儲油（氣）設施
      ，係指客貨運輸業、營造工程業、工廠、機關或經中央主
      管機關同意設置之對象，為供其自用車輛或動力機械加注
      汽油、柴油或液化石油氣者，而備置之儲油（氣）槽（含
      儲油桶）及加油（氣）設備。（第2項）前項儲油槽（含
      儲油桶）內容積總和在2公秉以下或經中央主管機關認定
      無法或不適宜設置自用加儲油設施者，不適用本規則之規
      定。」則為自用加儲油加儲氣設施設置管理規則第3條第1
      項、第2項所規定。
（二）本件原告未經申請核准，擅自於高雄縣燕巢鄉○○村○○
      路100號之1設置自用加儲油設施，供其營造工程之挖土機
      、拖板車及砂石車等重型機具加油，案經內政部警政署環
      境保護警察隊第三中隊員警會同被告及中油公司人員，於
      99年2月2日上午9時55分許查獲，現場有原告所有之儲油
      槽1座（容積為32,000公升）、加油槍1支、加油泵浦馬達
      1個、油管1條及柴油約8,400公升，復經中油公司人員將
      現場查獲之油品取樣送請該公司煉製研究所產品研究組化
      驗，證實確屬柴油無誤等情，已經兩造分別陳明在卷，並
      有現場稽查照片、中油公司現場查獲物品登記表、檢驗報
      告、原告責付保管切結書、談話筆錄及被告稽查地下油行
      會勘記錄表等影本附原處分卷可稽，自堪認定。
（三）按「不得因不知法規而免除行政處罰責任。．．．。」行
      政罰法第8條定有明文。而法令公布施行後，人民即有遵
      守之義務。原告設置系爭加儲油設施，依首開石油管理法
      第18條第1項規定，應事先向被告申請核准，方得設置，
      且設置加儲油設施，事關公共安全，此為一般人所知悉，
      原告因承包工程業務有大量使用柴油及設置加儲油設施之
      需要，自應注意向主管機關申請核准，方得設置，復無不
      能注意情事，乃竟疏未注意，便宜行事，擅自設置，其有
      違反石油管理法第18條第1項規定之過失，洵堪認定。被
      告依同法第40條規定對原告處分，並無違誤。
（四）至原告主張其並非意圖營利，違章情節並非嚴重，設置地
      點周遭並非住家，原告僅因不諳法律疏未事前申請核准，
      情有可原，被告逕處原告100萬元，且沒入油品及加儲油
      設施器具，實屬過苛乙節。按石油管理法之立法意旨，依
      其第1條規定在於促進石油業之健全發展，維護石油市場
      之產銷秩序，確保石油之穩定供應，增進民生福祉，並發
      展國民經濟兼顧環境保護；又涉及同法第40條第1款至第4
      款規定之違法行為，因其嚴重影響石油市場秩序，且具公
      共安全之危險性，故規定裁處100萬元以上500萬元以下罰
      鍰並沒入供自用之石油製品及所使用之加儲油（氣）設施
      器具。本於依法行政原則，被告於法律授權其裁量之範圍
      自有裁量之權限，加以石油管理法所以對違反相關規定者
      為高額罰鍰之規定，乃為維護石油市場交易之秩序；被告
      衡酌原告違規情節，裁處原告法定最低罰鍰100萬元，並
      沒入其供自用之石油製品8,400公升及原告所有供自用之
      儲油槽1座（容積為32,000公升）、加油槍1支、加油泵浦
      馬達1個、油管1條，並無不合理或原告所稱違反比例原則
      之情事，原告此部分主張，亦非可採。
五、綜上所述，原告之主張並不可採。從而，被告以原告未經核
    准，擅自設置自用加儲油設施，違反石油管理法第18條第1
    項規定，依同法第40條第1項第3款及第2項處原告100萬元罰
    鍰，並沒入其供自用之石油製品及加儲油設施器具，並無違
    誤。訴願決定予以維持，亦無不合。原告起訴意旨求為撤銷
    ，為無理由，應予駁回。又本件事實已臻明確，兩造其餘主
    張與判決之結果無影響，爰不逐一論述，併此敘明。
六、據上論結，本件原告之訴為無理由，依行政訴訟法第98條第
    1項前段，判決如主文。
中    華    民    國    99    年    11    月    11    日
             高雄高等行政法院第二庭
                         審判長法官  江  幸  垠
                               法官  吳  永  宋
                               法官  簡  慧  娟
以上正本係照原本作成。
如不服本判決，應於判決送達後20日內向本院提出上訴書狀，其
未表明上訴理由者，應於提起上訴後20日內向本院提出上訴理由
書（須按對造人數附繕本）；如於本判決宣示或公告後送達前提
起上訴者，應於判決送達後20日內補提上訴理由書（須附繕本）
。未表明上訴理由者，逕以裁定駁回。
中    華    民    國    99    年    11    月    11    日

                             書記官  涂  瓔  純

司法院資訊處製作；財團法人民間司法改革基金會備份。
